臺灣高等法院臺中分院民事判決
110年度上易字第245號
上  訴  人  陳丙述

訴訟代理人  陳昭全律師
複  代理人  陳葛耘律師
被  上訴人  陳錫嘉
            藍淑芬
共      同
訴訟代理人  趙彥榕律師
上列當事人間回復原狀等事件，上訴人對於中華民國110年2月18
日臺灣臺中地方法院109年度訴字第2340號第一審判決提起上訴
，並為訴之追加，本院於110年11月30日言詞辯論終結，判決如
下：
    主  文
一、原判決關於駁回上訴人後開第二項之訴部分，及該部分假執
    行之聲請，暨該部分訴訟費用之裁判均廢棄。
二、被上訴人藍淑芬應將如原判決附圖編號A所示土地上，所鋪
    設之水泥路面剷除，回復成泥土路面通行原狀。
三、其餘上訴，及追加之訴均駁回。
四、第二審訴訟費用與第一審訴訟費用（不含確定部分），由被
    上訴人藍淑芬負擔3分之2，餘由上訴人負擔。
    事實及理由
壹、上訴人原起訴請求：被上訴人將如原判決附圖編號B⑴、B⑵、
    B⑶及C所示部分土地，以泥土回填至與該編號C所示土地相鄰
    之溝渠相同之高度，及將如原判決附圖編號A所示土地上，
    所鋪設之水泥路面剷除，回復成泥土路面通行原狀，並將該
    部分土地騰空返還上訴人及其他共有人。嗣上訴人於本院追
    加請求：被上訴人將如原判決附圖編號C所示土地上，所鋪
    設之水泥剷除，並將該部分土地騰空返還上訴人及其他共有
    人。上訴人上開追加請求核與其原起訴請求，基礎事實同一
    ，是其追加請求部分，於法核無不合，應予准許。
貳、上訴人主張：其與被上訴人藍淑芬及訴外人陳○○為臺中市○○
    區○○○段000地號土地（下稱系爭土地）之共有人。被上訴人
    （為配偶關係）於民國93年6月間，在與系爭土地相鄰之同
    段398地號土地，興建門牌號碼：臺中市○○區○○路0段000巷0
    0○0號建物時，未取得系爭土地全體共有人同意，挖掘系爭
    土地如原判決附圖編號B⑴、B⑵、B⑶及C所示部分土地之原有
    地基（泥土），並在如原判決附圖編號A、C所示土地上，鋪
    設水泥，且無權占有該編號A、C所示部分土地。爰依民法第
    767條第1項前段、中段、第821條、第184條第1項前段，及
    第213條第1項規定，請求被上訴人將如原判決附圖編號B⑴、
    B⑵、B⑶及C所示土地，以泥土回填至與該編號C所示土地相鄰
    之溝渠相同之高度，將如原判決附圖編號A所示土地上，所
    鋪設之水泥路面剷除，回復成泥土路面通行原狀，將如原判
    決附圖編號C所示土地上，所鋪設之水泥剷除，並將該編號A
    、C所示土地，騰空返還上訴人及其他共有人（未繫屬本院
    部分，不另贅述）。
參、被上訴人則以：一、如原判決附圖編號A所示土地上之水泥
    ，係藍淑芬為保存系爭土地所為。該部分土地現供被上訴人
    與鄰近其他居民通行之用，並非由被上訴人占用。二、系爭
    土地之地勢本即較鄰地為低，而與鄰地存有高低差。否認上
    訴人指稱：被上訴人有挖低（空）如原判決附圖編號B⑴、B⑵
    、B⑶、C所示土地之原有地基（泥土）。三、如原判決附圖
    編號C所示土地，因地勢較低，而與鄰地間存有高低落差。
    藍淑芬為免系爭土地因大雨沖刷而流失泥土，造成坍塌，乃
    以混凝土施作，補強該部分土地之溝渠堤防。此部分應屬共
    有物之保存行為等語置辯。
肆、原審為上訴人敗訴之判決，上訴人不服，提起上訴，求為判
    決：一、原判決關於駁回後開第二、三項之訴部分廢棄。二
    、被上訴人應將如原判決附圖編號B⑴、B⑵、B⑶及C所示土地
    ，以泥土回填至與該編號C所示土地相鄰之溝渠相同之高度
    。三、被上訴人應將如原判決附圖編號A所示土地上，所鋪
    設之水泥路面剷除，回復成泥土路面通行原狀，並將該部分
    土地騰空返還上訴人及其他共有人。上訴人嗣於本院為訴之
    追加，求為判決：被上訴人應將如原判決附圖編號C所示土
    地上，所鋪設之水泥剷除，並將該部分土地騰空返還上訴人
    及其他共有人。被上訴人則聲明：上訴及追加之訴均駁回。
伍、兩造不爭執事項（參本院卷135、136頁）：
一、上訴人、藍淑芬、陳○○為系爭土地之共有人，應有部分各為
    8249/26460、4981/13230、8249/26460（參原審卷23頁）。
二、被上訴人曾於93年6月間，在與系爭土地相鄰之同段398地號
    土地，興建工廠占用如原判決附圖編號A、B⑴、B⑵、B⑶所示
    土地。
三、被上訴人曾占用如原判決附圖編號C所示土地，並鋪設水泥
    （嗣被上訴人辯稱：該部分土地目前是空地，沒有人在使用
    ，參本院卷251頁）。
四、藍淑芬不爭執有在如原判決附圖編號A所示土地，鋪設水泥
    （惟上訴人主張：陳錫嘉亦有在該部分土地，鋪設水泥）。
五、兩造所提證物，形式上均為真正。
陸、本院得心證之理由：
一、上訴人請求將如原判決附圖編號A所示土地上，所鋪設之水
    泥路面剷除，回復成泥土路面通行原狀，並將該部分土地騰
    空返還上訴人及其他共有人部分：
　㈠上訴人主張：被上訴人未經全體共有人同意，在如原判決附
    圖編號A所示部分土地上，鋪設水泥路面，供人通行，並占
    有該土地之事實，為陳錫嘉所否認，而藍淑芬固不爭執：伊
    有在如原判決附圖編號A所示土地上，鋪設水泥路面之事實
    ，惟辯稱：伊所為係屬系爭土地之保存行為，且並未占用該
    土地。
  ㈡系爭土地係屬農業區土地，有上訴人所提臺中市○○區都市計
    畫土地使用分區（或公共設施用地）證明書附於本院卷25頁
    可參。惟如原判決附圖編號A所示土地，經藍淑芬鋪設水泥
    路面後，目前係供被上訴人及附近居民路過使用，已經供通
    行使用4年了。如果該編號A所示土地，不繼續供通行，與其
    相鄰連接之同段376地號土地上通供行之道路（此部分已經
    供通行20多年了），就會中斷無法通行，被上訴人與附近居
    民就需繞路而行（參本院卷250頁、原審卷64、65頁）。
　㈢本院經綜合審酌：兩造所提相關事證及所為辯論意旨後，認
    系爭土地既屬農業區土地，本應供作農業使用，實無必要為
    了有利於共有人以外之其他人通行之用，而在原有泥土上，
    鋪設水泥。準此，應以上訴人主張：藍淑芬在如原判決附圖
    編號A所示土地上，鋪設水泥，以利被上訴人及附近居民通
    行之用。此舉不僅有因未供農業使用，而遭課徵稅捐之危險
    ，且長久之後，有淪為既成道路之虞，自非屬系爭土地之保
    存行為一節為可採。被上訴人就此所辯，核非可取。從而，
    上訴人依民法第767條第1項中段、第821條規定，請求藍淑
    芬將如原判決附圖編號A所示土地上，所鋪設之水泥路面剷
    除，回復成泥土路面通行原狀部分，為有理由，應予准許。
    　　
　㈣如前所述，陳錫嘉否認有於上開土地上，鋪設水泥。且上開
    土地目前並非由被上訴人占有，而係供作被上訴人與其他附
    近居民通行之用。茲因上訴人就其請求：陳錫嘉將如原判決
    附圖編號A所示土地上，所鋪設之水泥路面剷除，回復成泥
    土路面通行原狀，及被上訴人將上開土地騰空返還上訴人及
    其他共有人部分，並未提出其他有利事證，供本院審酌，自
    難認其此部分主張為可採。故上訴人此部分之請求，為無理
    由。
二、上訴人請求將如原判決附圖編號B⑴、B⑵、B⑶、C所示土地，
    以泥土回填至與該編號C所示土地相鄰之溝渠相同之高度部
    分：
　㈠上訴人主張：被上訴人於93年6月間，有將如原判決附圖編號
    B⑴、B⑵、B⑶、C所示土地之原有地基（泥土），挖低（空）
    之事實，為被上訴人所否認，辯稱：上開土地與鄰地間，本
    即存有高低差，被上訴人並無挖低（空）該土地之原有地基
    （泥土）。
　㈡本院經綜合審酌：上訴人所提附於原審卷25-33、101-105、1
    13-119、191-195、223-225頁、本院卷45-53、103-111、27
    5、279頁之現場照片、空照圖，原審勘驗系爭土地時所攝之
    照片，及上訴人所拍攝之現場光碟，及兩造所為辯論意旨等
    一切情狀後，認目前系爭土地與鄰地間，固然存有高低差。
    然系爭土地於93年6月間，即與鄰地間，並非等高，亦有高
    、低差存在。尚難徒憑上情，即為被上訴人不利之認定。
　㈢此外，上訴人並未提出其他有利事證，供本院審酌。是依舉
    證責任分配之法則，自難信上訴人此部分主張為真實。從而
    ，其此部分之請求，為無理由。　　　
三、上訴人請求將如原判決附圖編號C所示土地上，所鋪設之水
    泥剷除，並將該土地騰空返還上訴人及其他共有人部分：
　㈠上訴人主張：被上訴人有在如原判決附圖編號C所示土地上，
    鋪設水泥，並占用該土地之事實，為陳錫嘉所否認，藍淑芬
    固不爭執：有在上開土地，鋪設水泥，惟辯稱：此部分屬伊
    所為共有物保存行為（避免因地勢較低，如逢大雨，泥土流
    失，及有利排水）。且上開土地係開放空間，並無任何阻擋
    或不得使用之處，故非伊所占用。
  ㈡如前所述，上訴人請求被上訴人將如原判決附圖編號C所示土
    地，以泥土回填至與該編號C所示土地相鄰之溝渠相同之高
    度部分，業經本院認為無理由，而未准許。而依前述之照片
    等證據所示，上開土地現狀顯較鄰地為低，依一般常情，若
    無適當之保護，系爭土地之泥土在遇較大雨勢時，不免有遭
    雨水沖刷而不斷流失之虞，故堪認被上訴人辯稱：藍淑芬在
    上開土地上，鋪設水泥，係為避免系爭土地泥土遭大水沖刷
    而流失，而屬系爭土地之保存行為一節為可採。是依民法第
    820條第5項規定，系爭土地此部分之保存行為應得由藍淑芬
    單獨為之，並無庸經上訴人在內之其他共有人同意。另上開
    土地依上開照片所示，應屬得自由進出狀態，而上訴人復未
    舉證證明該部分土地，目前係由被上訴人占用中。從而，上
    訴人此部分請求，為無理由，應予駁回。
四、綜上所述，上訴人依民法第767條第1項中段、第821條規定
    ，請求藍淑芬將如原判決附圖編號A所示土地上，所鋪設之
    水泥路面剷除，回復成泥土路面通行原狀部分，為有理由，
    應予准許。此部分原審為上訴人敗訴之判決，經核尚有未洽
    。上訴人就此部分，上訴求為廢棄，為有理由，爰判決如主
    文第1、2項所示。至上訴人其餘上訴，及於本院追加請求部
    分，經核均為無理由，應均予駁回。　　　
五、本件事證已臻明確，兩造其餘之攻擊或防禦方法及所用之證
    據，經本院斟酌後，認為均不足以影響本判決之結果。爰不
    逐一論列，附此敘明。
柒、據上論結，本件上訴為一部有理由、一部無理由，追加之訴
    為無理由，判決如主文。　　
中　　華　　民　　國　　110 　年　　12　　月　　14　　日
        　　   民事第七庭     審判長法　官  王  銘
　　　　　　　　　　　　　　        法  官  張國華
　　　　　　　　　　　　　　　      法　官  唐敏寶
正本係照原本作成。            
不得上訴(上訴利益未逾150萬元）。
                                    書記官  劉恒宏
中　　華　　民　　國　　110 　年　　12　　月　　14　　日